臺灣高等法院臺南分院刑事判決
110年度上訴字第806號
上  訴  人  臺灣嘉義地方檢察署檢察官
上  訴  人  
即  被  告  蔡宏斌
選任辯護人  汪玉蓮律師
上列上訴人等因被告家暴傷害等案件，不服臺灣嘉義地方法院10
9年度訴字第597號中華民國110年4月29日第一審判決（起訴案號
：臺灣嘉義地方檢察署109年度偵字第2899號），提起上訴，本
院判決如下：
    主  文
原判決關於傷害無罪部分，撤銷。
甲○○犯傷害罪，處拘役參拾日，如易科罰金，以新臺幣壹仟元折
算壹日。
其他上訴駁回(原判決關於公然侮辱有罪部分)。
甲○○上開撤銷改判及上訴駁回部分所處之刑，應執行拘役肆拾日
，如易科罰金，以新臺幣壹仟元折算壹日。
    事  實
一、甲○○係乙○○之胞兄，2人屬家庭暴力防治法第3條第4款所定
    之家庭成員。因乙○○曾協助其等母親蔡蘇阿葉對甲○○提出民
    事訴訟，雙方素來不睦。緣蔡蘇阿葉在外地因病過世，由同
    住之乙○○於民國108年9月2日下午，搭乘救護車載送蔡蘇阿
    葉遺體返回祖厝即嘉義縣○○鎮○○里○○000號（下稱祖厝），
    而因乙○○與甲○○有前開嫌隙，事先僅向雙方之阿姨（蔡蘇阿
    葉之胞妹）及外甥朱信穎告知蔡蘇阿葉過世一事，未直接通
    知甲○○。嗣甲○○經由雙方堂叔蔡高明轉達，驟聞蔡蘇阿葉過
    世一事，在不知蔡蘇阿葉如何過世之詳情下，對乙○○更心生
    不滿。嗣於同日17時37分許，救護車抵達祖厝巷口時，甲○○
    與親屬、辦喪禮人員在場等候，欲接運蔡蘇阿葉遺體至祖厝
    神明廳，甲○○於上開時、地，因辦喪禮人員事前告知甲○○須
    由長子扶運遺體頭部，其見乙○○偕同救護車護士抬運蔡蘇阿
    葉遺體下車時，竟基於傷害之犯意，趁機以右手用力揮擊乙
    ○○之右胸部1下，致乙○○受有右前胸鈍傷之傷害。後於搶前
    接運蔡蘇阿葉之遺體後，又另基於公然侮辱之犯意，在祖厝
    巷口、祖厝大客廳外空地等不特定多數人可共見共聞之處所
    ，不斷出言「幹你娘」、「幹你娘機掰」等穢語辱罵乙○○，
    足以貶損乙○○之人格及社會評價。
二、案經乙○○訴由嘉義縣警察局布袋分局報告臺灣嘉義地方檢察
    署檢察官偵查起訴。　
    理  由
壹、程序方面：
一、上訴範圍：
　　本案被告甲○○被訴恐嚇危害安全經原審判決無罪部分，檢察
    官並未上訴，是此部分業已無罪確定，不在本案之上訴範圍
    。另被告經原審判決犯公然侮辱罪及被訴傷害經原審判決無
    罪部分，分別經被告及檢察官提起上訴，均未確定，則為本
    案之上訴範圍。
二、證據能力： 　
㈠、按被告以外之人於審判外之言詞或書面陳述，除法律有規定
    者外，不得作為證據，刑事訴訟法第159條第1項定有明文。
    查證人即告訴人乙○○、證人朱信穎於警詢及檢察事務官詢問
    之證述，均屬被告以外之人於審判外之言詞陳述，被告甲○○
    及其辯護人亦爭執其證據能力，不同意作為證據（見本院卷
    第174-175頁），且查無符合法律規定得作為證據之例外情
    形，是上開證人於警詢及檢察事務官詢問之證述，即無證據
    能力。　　
㈡、按被告以外之人於審判外之陳述，雖不符刑事訴訟法第159條
    之1至第159條之4之規定，而經當事人於審判程序同意作為
    證據，法院審酌該言詞陳述或書面陳述作成時之情況，認為
    適當者，亦得為證據；當事人、代理人或辯護人於法院調查
    證據時，知有刑事訴訟法第159條第1項不得為證據之情形，
    而未於言詞辯論終結前聲明異議者，視為有前項之同意，刑
    事訴訟法第159條之5第1項、第2項分別定有明文。經查，除
    上述被告及其辯護人不同意作為證據之警詢及檢察事務官詢
    問之證述外，本判決下列所引用被告以外之人於審判外之陳
    述（包括書證），檢察官、被告及其辯護人於本院審理中均
    表示不爭執其證據能力，同意作為證據等語（見本院卷第17
    4-177頁），亦未於言詞辯論終結前聲明異議，本院審酌上
    開證據資料製作時之情況，尚無違法不當及證明力明顯過低
    之瑕疵，亦認為以之作為證據應屬適當，揆諸前開規定，認
    前揭證據資料有證據能力。至本判決所引用之非供述證據，
    檢察官、被告及其辯護人於本案言詞辯論終結前，均未爭執
    其證據能力，且查無非法或不當取證之情事，復為證明本件
    犯罪事實所必要之重要關係事項，認均有證據能力，合先敘
    明。
貳、實體方面：
一、訊據被告固不爭執於前揭時、地，救護車抵達祖厝巷口，於
    接運母親蔡蘇阿葉遺體下車之過程中，有以手碰觸到告訴人
    乙○○身體等情，惟矢口否認有何傷害及公然侮辱之犯行，並
    辯稱：案發當時伊沒有用手肘去撞乙○○之胸部，伊是用手揮
    乙○○要他去旁邊，說只有大兒子才可以扶母親的頭，伊沒有
    傷害的犯意；另伊沒有對乙○○罵「幹你娘」、「幹你娘機掰
    」的話云云。辯護人則為被告辯護稱：被告並不是基於傷害
    的犯意用手去揮到乙○○的右胸，是因為「婆仔」（台語）說
    大兒子即被告要扶頭，被告只是因為「婆仔」有如此交代，
    不要讓乙○○扶頭才用手一揮，又警察到場時有對乙○○的胸部
    拍攝，當時胸部並沒有傷，乙○○去警察局做筆錄時也有講他
    沒有傷，而是隔日下午才去驗傷，故乙○○右胸所受之傷害與
    本案無關；另被告並無公然侮辱乙○○之行為，當時被告抬母
    親大體進去神明廳內，乙○○與朱信穎在外面要等蔡蘇阿葉換
    壽衣，被告與乙○○未在同一空間，被告沒有當面對乙○○講公
    然侮辱的話；另乙○○於原審係證述被告是在祖厝「大客廳」
    罵其，但大客廳之紗門會自動關上，是縱被告確有在「大客
    廳」罵乙○○，亦與刑法第309條第1項之公然侮辱罪「公然」
    之要件不符云云。經查：
㈠、被告係乙○○之胞兄，2人屬家庭暴力防治法第3條第4款所定之
    家庭成員，因乙○○曾協助其等母親蔡蘇阿葉對被告提出民事
    訴訟，雙方素來不睦。乙○○於108年9月2日下午，搭乘救護
    車，載送蔡蘇阿葉遺體返回祖厝即嘉義縣○○鎮○○里○○000號
    ，於同日17時37分許，救護車抵達上址巷口，於接運蔡蘇阿
    葉遺體下車過程中，甲○○有以手碰觸到乙○○身體等情，為被
    告所不爭執（見本院卷第184頁)，並據證人即告訴人乙○○及
    證人朱信穎後述證述在卷，堪認上情屬實，合先敘明。
㈡、傷害部分：
１、告訴人乙○○於108年9月2日17時37分許，搭乘救護車載送蔡蘇
    阿葉遺體抵達祖厝巷口後，在乙○○準備接運蔡蘇阿葉遺體下
    車過程中，被告以右手肘攻擊乙○○胸部，朱信穎則衝過來被
    告與乙○○中間制止，嗣乙○○於翌日即同年9月3日15時40分許
    ，前往醫院驗傷，乙○○主訴右胸壁疼痛，經醫院理學檢查後
    發現有瘀青情形，因此診斷乙○○受有右前胸鈍傷之傷害等情
    ，業據證人乙○○於偵查、原審及後述另案審理時指證在卷（
    見交查卷第15頁；原審訴字卷第184-186、191-192、196、2
    09頁；原審家護字卷第44頁)，核與證人朱信穎⑴於乙○○對被
    告聲請通常保護令一案（即臺灣嘉義地方法院108年度家護
    字第567號、108年家護抗字第37號，下稱另案）結證：甲○○
    不讓乙○○去接阿嬤（即蔡蘇阿葉）的大體，就用右手肘去襲
    擊乙○○的胸部，伊馬上把他們拉開等語（見原審家護卷第37
    頁)；⑵於偵查中證稱：108年9月2日下午5時37分許，在祖厝
    巷口等救護車送伊祖母(蔡蘇阿葉)遺體回來，原本甲○○、乙
    ○○2人要去抬伊阿嬤大體擔架，甲○○就故意衝上去用手肘撞
    乙○○，當下伊也嚇到，伊立刻去阻止甲○○等語(見交查卷第1
    4頁)；⑶於原審證稱：108年9月2日案發當日，在祖厝巷口等
    救護車送阿嬤(蔡蘇阿葉)遺體回來，救護車後門打開，後面
    坐護士小姐跟乙○○，之後後門打開時，乙○○要下來，他還沒
    有站穩，甲○○就衝上來用右手肘攻擊乙○○，打到胸膛，伊當
    下把他們2個拉開，甲○○是要教訓乙○○，他攻擊的力道很大
    等語（見原審卷第213-214、219-220、228-229頁)大致相符
    。此外，並有衛生福利部朴子醫院受理家庭暴力事件驗傷診
    斷書影本、同醫院109年2月21日朴醫行字第1090050890號函
    與所附病歷照片、乙○○受傷照片（見警卷第15-18頁；原審
    家護抗字卷第14-15頁）在卷可稽。
２、據上，再參以證人乙○○係於108年9月2日案發當日21時製作完
    警詢調查筆錄(見警卷第7頁)，其於當日又需處理母親守靈
    等喪葬事宜，且乙○○對其何以遲至翌日（3日)才去醫院驗傷
    等情，已於原審明確結證：是警察在現場拍照完，警察告訴
    伊權利，警察說你最好去驗傷。為什麼到隔天才驗傷，伊等
    送完遺體，伊交辦伊姪兒他可以照顧伊母親的遺體，然後伊
    等就馬上到警察局，一直訊問到晚上9時多，伊回來還要照
    顧伊母親的遺體，說實在伊原來也不太care，只是伊守靈就
    守到天亮，伊的確感到不舒服也想起警察提醒伊這件事，所
    以伊就去驗傷等語（見原審卷第190頁)，核與事理相符。另
    據報到場處理並為乙○○拍攝傷勢等情之警員許介文於原審結
    證：當時伊有幫乙○○之胸口拍攝，沒有看到外傷，有看到紅
    紅的一點；伊有告知乙○○要去驗傷，乙○○告訴伊說因為母親
    大體晚上要守靈，還有一些土公仔（台語）的事情還沒有安
    排好，伊明天才可以去驗傷來作證，伊說你一定要去驗，因
    為母親的大體重要，乙○○有告知伊他會晚去驗傷等語（見原
    審卷第316-317頁)。又本案被告係以徒手之方式而非以器械
    攻擊乙○○之胸部，乙○○之胸部於案發當下無明顯之外傷，亦
    屬合理，復佐以被告於偵查中供承：伊有用手揮乙○○，有揮
    到乙○○的胸部，當時是要乙○○走開，依習俗乙○○不能先接母
    親遺體，伊是為了阻擋乙○○接近遺體，才揮手碰到乙○○的胸
    部，是用力揮等語（見交查卷第84頁）；於原審供承：依習
    俗是要由伊即長子去接母親的大體，當時伊有揮手碰到乙○○
    的胸部等語（見原審卷第144-145頁)。堪認於前揭時、地，
    在乙○○準備接運蔡蘇阿葉遺體下車過程中，被告確有以右手
    用力揮擊乙○○之右胸部，在旁見狀之證人朱信穎隨即上前制
    止，嗣乙○○於翌日即同年9月3日15時40分許，前往醫院驗傷
    ，乙○○主訴右胸壁疼痛，經醫院理學檢查後發現有瘀青，並
    足認被告上開以右手用力揮擊乙○○右胸部之行為，致乙○○受
    有右前胸鈍傷之傷害無訛。
３、另被告與告訴人乙○○雖為兄弟，惟因家族飼料生意之帳目疑
    義、合夥關係等紛爭，在其等母親蔡蘇阿葉尚未過世前，乙
    ○○曾擔任蔡蘇阿葉之告訴代理人，於105年間對被告之配偶
    提出侵占告訴；另於106年間，乙○○再擔任蔡蘇阿葉之訴訟
    代理人，對被告及被告配偶提起民事訴訟請求損害賠償等情
    ，有臺灣嘉義地方檢察署檢察官105年度偵字第7878號不起
    訴處分書、臺灣嘉義地方法院106年度重訴字第70號民事判
    決（見原審家護字卷第19-33頁）附卷為憑。由上即知，被
    告與乙○○素來相處不睦，被告甚至認為母親蔡蘇阿葉於生前
    對其提出民事訴訟，係乙○○假借母親名義，實際上提告為乙
    ○○之意（見原審訴字卷第144頁）。佐以雙方母親蔡蘇阿葉
    過世時，乙○○因前開嫌隙，並未直接通知被告關於蔡蘇阿葉
    過世一事，被告係當日下午始由堂叔蔡高明轉達，旋即與蔡
    高明及友人蔡崇定趕回祖厝等候接運母親之遺體，當時被告
    已情緒失控，待乙○○搭乘救護車搭載蔡蘇阿葉遺體返回祖厝
    後，乙○○要去扶蔡蘇阿葉大體的頭時，被告即用手揮開乙○○
    ，並在場辱罵，被告亦有當面質問乙○○關於母親係如何過世
    等情，為被告於原審準備程序及另案審理時供陳在卷（見原
    審訴字卷第144-145頁；原審家護字卷第43-44頁），核與證
    人乙○○於原審審理時、證人蔡高明於另案審理時證述之情況
    相符（見原審訴字卷第188頁；原審家護字卷第41頁）。可
    見被告與乙○○先前關係已屬惡劣，案發當日下午，被告又自
    堂叔蔡高明口中驟聞母親過世一事，而非乙○○直接向其通知
    ，在對於母親如何過世等詳情均一概不知下，對乙○○勢必更
    生心生不滿，是乙○○指訴被告係基於傷害之犯意，故意以右
    手攻擊其右胸部，並致其受有右前胸鈍傷之傷害，應非虛妄
    。
４、綜上，足認被告與乙○○先前關係已屬惡劣，案發當日下午，
    被告又自堂叔蔡高明口中驟聞母親過世一事，而非乙○○直接
    向其通知，在對於母親如何過世等詳情均一概不知下，對乙
    ○○勢必更生心生不滿，而趁依風俗習慣其係長子，母親蔡蘇
    阿葉之遺體要由長子扶頭之機，以右手用力揮擊乙○○之右胸
    部，並致乙○○受有右前胸鈍傷之傷害無訛。而被告係一智慮
    正常、身體健全之成年人，其對以右手用力揮擊乙○○之右胸
    部，將會導致乙○○右胸部受有傷害乙情，要無不知之理，被
    告為不讓乙○○去扶頭，本可選擇其他非暴力之方式為之，然
    被告仍執意以右手用力揮擊乙○○之右胸部，並導致乙○○之右
    胸部瘀青，經診斷受有右前胸鈍傷之傷害，顯見被告確有傷
    害乙○○之犯意，再參以在旁之證人朱信穎見狀，隨即上前制
    止，朱信穎亦認被告攻擊之力道甚大，益證被告並非單純僅
    為不讓乙○○去扶頭，而隨手向乙○○揮去，被告確有傷害乙○○
    之犯意甚明。
５、另前開乙○○之受傷照片（見警卷第17-18頁)，實際上係本件
    承辦警員許介文據報至現場後，請證人朱信穎與乙○○現場模
    擬，示範被告如何為傷害行為時所進行錄影，嗣後就錄影畫
    面擷取而成，此有嘉義縣警察局布袋分局109年4月30日嘉布
    警偵字第1090005447號函所附員警職務報告及現場錄影光碟
    等資料（見偵卷第13-15、31頁袋內）存卷可考，並據證人
    許介文於原審證述在卷(見原審卷第313-325頁)。觀諸上開
    擷取照片內容，係乙○○拉起上衣露出右側胸部，證人朱信穎
    在旁示範被告如何出手傷害，以及依乙○○當場敘述其受傷部
    位在何處，所進行之錄影，是上開照片係尚未經醫院驗傷及
    診斷前，由乙○○自行敘述供證人許介文錄影蒐證，經以肉眼
    觀察上開照片，雖難以確認乙○○所指部位是否有紅腫、瘀青
    或其他徵狀之傷勢。然依前揭１、２之論述，已堪認於前揭時
    、地，在乙○○準備接運蔡蘇阿葉遺體下車過程中，被告確有
    以右手用力揮擊乙○○之右胸部，並致乙○○受有右前胸鈍傷之
    傷害無誤，尚難據上開照片以肉眼觀察，難以確認乙○○之右
    胸部有紅腫、瘀青或其他徵狀之傷勢，即逕為有利於被告之
    認定。　　
６、證人蔡高明於另案審理時證稱：伊是被告及乙○○的堂叔，108
    年9月2日時，嫂嫂（指蔡蘇阿葉）的妹妹打電話跟伊聯絡，
    說嫂嫂過世了，大體要載回來老家，所以伊就跟被告及乙○○
    的阿姨（嫂嫂的妹妹）跟阿英去整理客廳。整理好了後，這
    時阿英跟伊說要伊去聯絡被告，說被告的母親過世了，伊就
    去跟被告說等一下他母親的大體要運回來。大體還沒運回來
    之前，阿英有跟被告說長子要扶頭。大體到了後，被告走出
    去，依風俗習慣，外人要迴避，伊跟蔡崇定走到巷角，在雙
    方發生衝突時，伊有看到被告用手在揮，但那是什麼動作伊
    不知道，伊有聽到被告與乙○○在大小聲，阿英叫他們不要吵
    了，但因為伊等站太遠了，看不清楚，詳細情形伊不知道，
    後來他們用擔架把大體推進來，伊等就閃到裡面去了等語（
    見原審家護字卷第41-43頁）。另證人朱信穎於原審亦證稱
    ：伊阿嬤的遺體要從救護車送下來，乙○○跟著下來，乙○○要
    幫忙護士人員把遺體抬下來，要幫忙扶大體，還沒站穩，被
    告就衝上去用右手肘把乙○○撞開。偵查時伊曾證稱「當時都
    還沒有人抬擔架，葬儀社說長子要上去抬，甲○○看到乙○○有
    動作，甲○○就上去用手肘撞乙○○，應該是不想讓乙○○去抬擔
    架」，這一段內容是伊講的，這是葬儀社的人員阿英在旁邊
    有講這樣子的情形，當時救護車到了，要接了，在阿嬤擔架
    還沒下來前，阿英就在講說長子要去抬，講了後甲○○才上去
    撞開乙○○等語（見原審訴字卷第219-220、229-231頁），證
    人朱信穎上揭證述情節，除證稱被告有以右手肘撞開乙○○之
    動作外，就當日在場協助蔡蘇阿葉後事之喪禮人員「阿英」
    ，在救護車抵達準備接運遺體之前，確有向被告提醒要由長
    子先接運遺體一節，與證人蔡高明所證情況相符。據此，堪
    認被告辯解其當時以右手朝乙○○身體方向揮之原因，係因依
    風俗習慣其係長子，母親蔡蘇阿葉之遺體要由長子扶頭，其
    如此所為係不要讓乙○○去扶頭乙節，固非無稽，惟此應僅係
    被告為此行為之動機，尚難逕認被告並無傷害之犯意。　　
７、至證人朱信穎於偵查、原審及另案審理時皆一致證稱當告訴
    人乙○○自救護車下車，欲幫忙護士抬運蔡蘇阿葉遺體時，被
    告即上前以手肘撞擊乙○○之胸部等語，固與乙○○此部分指證
    情節互核相符。惟關於被告當時對乙○○之出手動作究竟為何
    ，經原審勘驗「警方現場錄影光碟」、「109年6月22日檢察
    事務官詢問乙○○、證人朱信穎之偵訊錄影光碟」及「109年8
    月3日檢察事務官詢問被告之偵訊錄影光碟」，勘驗結果顯
    示如下：
⑴、警方現場錄影部分：
　　警  方：弟弟來，你再比一下，看大舅如何打二舅。
　　朱信穎：（以其右手握拳作勢揮向告訴人右上胸位置）
　　警  方：是這樣的動作對吧？
　　朱信穎：對。
　　警  方：徒手用拳頭？
　　朱信穎：對。
　　警  方：好OK，腫起來、近拍看有沒有傷？沒關係啦，再麻
　　        煩你去驗傷一下。 
⑵、乙○○偵訊部分（檢察事務官簡稱檢事官）：
　  檢事官：傷害是什麼？用手肘撞你胸部？
　　告訴人：用手肘撞擊我胸部。（告訴人右手彎曲凸顯手肘部
　　        位、左手摸其左側胸膛）
　　檢事官：他以手肘、撞的嗎？用撞的，還是怎麼樣？
　　告訴人：就用撞的。（告訴人右手彎曲凸顯手肘部位並往右
　　        做出撞擊動作）
　　檢事官：以手肘撞我胸部，逗號，告傷害。好。
⑶、證人朱信穎偵訊部分（檢察事務官簡稱檢事官）：
　　朱信穎：喔好。我阿嬤遺體要下來的時候，我舅舅先...
　　檢事官：誰？
　　朱信穎：乙○○先下車了，因為他們要接阿嬤的大體下來，
　　        結果我二舅乙○○下去之後，然後甲○○就上去就
　　        這樣子用手...（證人右手握拳、右手肘往後）打
　　        乙○○。
　　檢事官：哪個部分？
　　朱信穎：右手（證人指著右手手肘處）。胸口。然後...
⑷、被告偵訊部分（檢察事務官簡稱檢事官）：　
　　被  告：我有用手給他撥一下。
　　檢事官：撥到哪裡？
　　被  告：撥到這裡。（被告右手放在左胸上）
　　檢事官：我有用手揮他，有揮到他胸部。
　　被  告：檢察官那個理由就是，那個時候媽媽回來，我大兒
　　        子那個擔架要攬頭、不能攬尾。乙○○從車子跳下
　　        來，我說你走開（被告右手張開手臂往後揮），老
　　        媽怎麼死的，就是因為那個動作，二兒子不可以去
　　        攬那個頭。
　　檢事官：所以你那時候是要阻擋他是不是？
　　被  告：我從來沒有攻擊他，也沒有打他。
　　檢事官：你那時候是要幹嘛？要阻擋他上前？
    被  告：對。
　　檢事官：我當時是要阻擋，是要叫他走開，依習俗他不可以
　　        ...你的意思是依習俗他不能先接遺體，是不是？
　　被  告：對對對。
　　檢事官：所以你於上開時地，為了阻擋乙○○接近遺體，有
　　        揮手碰觸到乙○○胸部，對不對？
　　被  告：對。
　　檢事官：力道呢？你既然是要讓他走開，要推開他，力道呢
　　        ？不小吧？
　　被  告：就這樣子，你走開阿。（被告右手張開手臂往後揮
　　        ，動作比剛才之比劃大）
　　檢事官：所以是用力揮的嗎？
　　被  告：對。　
８、以上各節，有原審勘驗警方現場錄影光碟、109年6月22日、1
    09年8月3日偵訊錄影光碟之勘驗筆錄〈含畫面擷圖與譯文〉（
    見原審訴字卷第125-130、151-152頁）在卷可憑。由上開勘
    驗結果所呈，被告始終強調其係為讓乙○○退開，避免乙○○先
    扶母親之遺體，故而有以手出力揮向乙○○身體方向之動作，
    而乙○○則認被告係刻意以手肘朝其胸部攻擊，至證人朱信穎
    雖就證言內容部分與乙○○所述相合。惟證人朱信穎於案發當
    日警方請其示範模擬時，與嗣後其與乙○○同在偵查庭應訊時
    之比劃動作，顯然有所差異。而證人朱信穎既有目睹此衝突
    情形，在警方請其示範模擬被告之動作時，因衝突甫發生不
    久，理應記憶深刻，且證人朱信穎於事發後近10個月與乙○○
    同庭應訊時，在未與乙○○隔離下，見聞乙○○之動作在先，再
    為與乙○○接近之動作比劃，兩者相較下，應以證人朱信穎於
    案發當日之示範模擬動作較值採信，且其於案發當日向警方
    模擬示範之動作（以其右手握拳作勢揮向乙○○右上胸位置）
    ，反而與被告向來所辯稱之揮手動作較為接近。故證人朱信
    穎證述被告以手肘攻擊乙○○之內容雖與證人乙○○指證之內容
    相符，然基於上開理由，本院認並不足以補強乙○○指訴被告
    係以「右手肘」對其攻擊之真實性。惟依上開諸多說明，此
    部分乙○○指訴被告係以「右手肘」對其攻擊之真實性，固難
    認屬實，惟無礙於被告以右手用力揮擊乙○○之右胸部，並導
    致乙○○之右胸部瘀青，經診斷受有右前胸鈍傷傷害之認定。
９、綜上所述，本案被告及辯護人前揭所辯，顯係事後卸責之詞
    ，不足採信。本案事證明確，被告上開傷害犯行，洵堪認定
    ，應依法論科。　　
㈢、公然侮辱部分：
１、被告於上開時間，乙○○搭乘救護車載送其等母親蔡蘇阿葉遺
    體返回上址祖厝後，在祖厝巷口、祖厝大客廳外空地等處，
    聚集其他親屬、友人及辦喪禮人員前來協助蔡蘇阿葉後事時
    ，於上開出手攻擊乙○○後，不斷出言「幹你娘」、「幹你娘
    機掰」等穢語辱罵乙○○之事實，業據證人乙○○於偵查、原審
    及另案審理證述明確（見交查卷第15頁，原審訴字卷第186-
    187、190-191、198、200、202-204頁；原審家護字卷第8頁
    ；原審家護抗字卷第6-7頁），核與證人朱信穎⑴於另案證稱
    ：108年9月2日案發當天，伊等將阿嬤（即蔡蘇阿葉）的大
    體放進屋內後，警察到場了，被告還有在伊等家的空地，對
    乙○○罵三字經「幹你娘」及其他不雅、不好聽的話等語（見
    原審家護字卷第38-39頁)；⑵於偵查中證稱：108年9月2日下
    午5時37分許，在祖厝巷口等救護車送伊祖母(蔡蘇阿葉)遺
    體回來，甲○○就故意衝上去用手肘撞乙○○後，且於甲○○抬伊
    阿嬤大體進去客廳（即神明廳）後，伊等都在外面等伊阿嬤
    換壽衣時，甲○○就一直罵乙○○三字經，當時除了伊、甲○○、
    乙○○外，還有鄰居及過來幫忙的人約3人在場等語（見交查
    卷第14頁)；⑶於原審證稱：108年9月2日案發當天，在祖厝
    巷口接阿嬤（即蔡蘇阿葉）遺體，甲○○用右手肘攻擊乙○○後
    ，甲○○有說「一個母親給你顧到死掉了」這種話，甲○○整個
    人生氣，甲○○有罵乙○○三字經「幹你娘」之類的話，從巷口
    進去祖厝庭院(大客廳的外面)後甲○○一直罵，且警察到場後
    甲○○仍一直對乙○○罵髒話等語（見原審卷第214-216、220-2
    22、227頁）大致相符。此外，並有被告提出之現場平面圖
    、現場照片與乙○○提出之現場照片（見交查卷第47頁；原審
    訴字卷第278-279、283頁）附卷可參。
２、據上，再參以證人許介文於原審證稱：因告訴人乙○○要警察
    採證，伊就請朱信穎模擬被告是如何打乙○○，在兩個房間前
    的庭院，伊用手機錄影看朱信穎模擬的動作，伊記得被告說
    話很亢奮，罵的話，因伊在模擬，其實有聽到亢奮的，沒有
    注意到被告罵什麼等語（見原審訴字卷第315-317頁），雖
    未明言被告有於上開時、地對乙○○辱罵前揭穢語，惟證人許
    介文所述情境仍指向被告當時在警方到場處理後，猶情緒激
    昂地對乙○○謾罵，僅因證人許介文專注於模擬蒐證，而對於
    被告之言語細節未能詳記。又乙○○於上開時、地，遭被告以
    前揭三字經、五字經等穢語辱罵後，乙○○除提出刑事告訴外
    ，亦向原審家事庭聲請核發通常保護令，經原審家事庭審理
    後，亦認被告有以上開言語辱罵乙○○之事實，而於108年11
    月6日以108年度家護字第567號裁定核發民事通常保護令，
    命被告不得對乙○○實施家庭暴力，及不得對乙○○為騷擾、接
    觸之聯絡行為；被告不服原裁定，提起抗告後，再由原審於
    109年3月18日以108年度家護抗字第37號駁回其抗告，維持
    原裁定之認定等情，有臺灣嘉義地方法院108年度家護字第5
    67號民事通常保護令、108年度家護抗字第37號民事裁定（
    見原審家護字卷第48-54頁；原審家護抗字卷第16-21頁）在
    卷可參。再佐以被告與乙○○先前關係已屬惡劣，案發當日下
    午，被告又自堂叔蔡高明口中驟聞母親過世一事，而非乙○○
    直接向其通知，在對於母親如何過世等詳情均一概不知下，
    對乙○○勢必更生心生不滿，況被告亦自承其與蔡高明及友人
    蔡崇定趕回祖厝等候接運母親之遺體，當時已情緒失控，待
    乙○○搭乘救護車搭載蔡蘇阿葉遺體返回祖厝後，乙○○要去扶
    蔡蘇阿葉大體的頭時，被告即用手揮開乙○○，並在場辱罵等
    情（詳前揭㈡、３部分），是綜觀被告與乙○○之關係及當下氛
    圍等情，堪認乙○○上開不利於被告之指訴，應足採信，被告
    辯稱未以上開穢語辱罵乙○○云云，並不可採。準此，被告有
    於前揭時間，在祖厝巷口、祖厝大客廳外空地等不特定多數
    人可共見共聞之處所，不斷出言「幹你娘」、「幹你娘機掰
    」等穢語辱罵乙○○，應足認定。
３、按刑法第309條公然侮辱罪係對人辱罵、嘲笑、侮蔑，方法並
    無限制，不問以文字、言詞、態度、舉動方式，只需公然為
    之，而足使他人在精神、心理上感受難堪或不快之虞，足以
    減損特定人之聲譽、人格及社會評價，即足當之。蓋本罪之
    規範作用，係在保護個人經營社會群體生活之人格法益，從
    而是否構成「侮辱」之判斷，除應注意行為人與被害人之性
    別、年齡、職業等個人條件外，尤應著重行為人與被害人間
    之關係、行為時之客觀情狀、行為地之方言或語言使用習慣
    等事項，依社會一般人對於語言使用之認知，進行客觀之綜
    合評價。查被告於上開時、地，以「幹你娘」、「幹你娘機
    掰」等語辱罵告訴人乙○○，上開言語依照社會通念，本即屬
    負面評價字眼，均具有輕蔑、嘲諷、使人難堪、貶抑他人人
    格之意涵，足使他人在精神上、心理上感受到難堪或不快，
    且衡諸被告與乙○○雖為兄弟關係，但因家族飼料生意等糾紛
    ，素來不睦，案發時又遭逢其等母親過世，且母親過世前係
    與乙○○同住，被告對母親如何過世之詳情一概不知下，而對
    乙○○更心生不滿，是被告在祖厝巷口、祖厝大客廳外空地等
    地點，口出上開穢語，顯係欲將其個人負面貶損意見用以抨
    擊乙○○，使當時聚集之親屬、友人及辦喪禮人員，或其他不
    特定之人廣為周知，同時宣洩其自身不滿情緒，尚非屬不慎
    脫口粗俗不雅或不當言語之情形，是被告主觀上具有貶損乙
    ○○之人格及社會評價之意甚明。
４、辯護人雖以前詞為被告置辯，然查：
⑴、有關被告於案發時是否與告訴人乙○○在同一空間：
①、證人乙○○、證人朱信穎所證稱被告為公然侮辱之處所，係在
    祖厝巷口，及祖厝大客廳外空地，而被告係乙○○搭乘救護車
    抵達祖厝巷口，搶前接運蔡蘇阿葉遺體後即對乙○○開始辱罵
    ，此為證人乙○○、證人朱信穎均證述明確（見原審訴字卷第
    186-187、214-215頁），且業經本院認定被告係在祖厝巷口
    、祖厝大客廳外空地等不特定多數人可共見共聞之處所，不
    斷出言「幹你娘」、「幹你娘機掰」等穢語辱罵乙○○，此際
    應無被告與乙○○身處不同空間之問題。
②、至辯護意旨雖認被告因後續有抬運蔡蘇阿葉遺體進入屋內（
    神明廳），乙○○與證人朱信穎在外等候蔡蘇阿葉更換壽衣，
    被告與乙○○未處於同一空間云云。然查：被告將蔡蘇阿葉遺
    體抬入神明廳後，因辦喪禮人告知僅留喪禮人員、護士小姐
    在神明廳幫蔡蘇阿葉換壽衣，其他人包括被告、乙○○均不能
    進去，被告因此與其他人在外等候母親更換壽衣，當時被告
    在大客廳門口外，對著站在大客廳前方空地（即庭院）之乙
    ○○辱罵等情，業經證人朱信穎於原審證述甚詳（見原審訴字
    卷第215、221-222頁）；另證人許介文於原審證稱：警方到
    場時，蔡蘇阿葉遺體是放神明廳，兩個房間中間前面的廣場
    有站著甲○○與乙○○，伊進來處理，所長到的時候把甲○○架到
    大客廳裡面說話，大客廳的門應該是開著的。當時伊跟另一
    個同事是第一趕到現場，然後第二警網到，第三組人馬就是
    當地派出所的所長、副所長到，伊到現場時甲○○及乙○○都在
    大庭，然後所長到的時候把被告叫回去大廳溝通，伊等到現
    場時，甲○○還有在廣場叫囂，是所長來的時候把甲○○拉回大
    廳裡面等語（見原審訴字卷第314-315、322-324頁），其等
    用語雖有不一，但所指之大廳應即證人朱信穎所稱之大客廳
    ，另所指之廣場、大庭應即證人朱信穎所稱之大客廳前方空
    地（即庭院），此情並有前揭被告提出之現場照片（見原審
    訴字卷第279、303-305頁）在卷可稽。足徵被告在將母親遺
    體抬運入神明廳後，其與乙○○在警方到場時，均身處在大客
    廳外空地，係警方到場後，被告始為警帶進大客廳內。從而
    ，辯護人此部分所辯並非實情，應不足採。
⑵、有關祖厝大客廳之紗門於案發時是否呈開啟狀態：
　　辯護意旨又認乙○○於原審係證述被告是在祖厝「大客廳」罵
    其，但大客廳之紗門會自動關上，是縱被告確有在「大客廳
    」罵乙○○，亦與刑法第309條第1項之公然侮辱罪「公然」之
    要件不符，並聲請勘驗「大客廳」紗門開啟狀況之光碟。經
    本院於110年8月27日當庭播放勘驗上開光碟後，固可知上開
    紗門打開後，會自動關閉，此觀本院準備程序勘驗筆錄及勘
    驗截圖即明（見本院卷第179-180、187-191頁)，乙○○對此
    亦表明：上開紗門確係伊祖厝大客廳之紗門，紗門確會自動
    關閉等語（見本院卷第180頁)。惟誠如前述，本院係認定被
    告在祖厝巷口、祖厝大客廳外空地等不特定多數人可共見共
    聞之處所，不斷出言「幹你娘」、「幹你娘機掰」等穢語辱
    罵乙○○，而非在祖厝「大客廳」內以上開穢語辱罵乙○○，是
    上情並不足為有利於被告之認定。
５、另證人蔡崇定雖於原審證稱：108年9月2日下午案發時伊有在
    場，伊有聽到甲○○對乙○○講「你不可以扶頭」、「阿母是怎
    麼死的」等語外，並沒有聽到甲○○對乙○○罵三字經，甲○○也
    沒有講其他的話等語（見原審卷第246、251頁)，惟證人蔡
    崇定另亦證稱：伊有看到甲○○、乙○○在大小聲，甲○○有去撥
    乙○○，且是「小力」的撥等語（見原審卷第246-247頁)。惟
    被告已供承有以手「用力」揮乙○○，有揮到乙○○的胸部，且
    於其揮到乙○○後，有在場辱罵等情，顯見證人蔡崇定前揭於
    原審證稱並沒有聽到甲○○對乙○○罵三字經，甲○○也沒有講其
    他的話，應係避重就輕、迴護被告之詞，且依前揭諸多說明
    ，已足認被告有於前揭時間，在祖厝巷口、祖厝大客廳外空
    地等不特定多數人可共見共聞之處所，不斷出言「幹你娘」
    、「幹你娘機掰」等穢語辱罵乙○○，證人蔡崇定上開有利於
    被告之證詞，並不足採。綜上所述，被告及辯護人之辯解尚
    不足採，本案事證明確，被告之前揭公然侮辱之犯行，堪予
    認定，應予依法論科。
二、論罪：
㈠、被告行為後，刑法第309條第1項之規定雖於108年12月25日經
    總統公布修正，於同年月27日施行，然該次修正僅係將該條
    罰金刑之刑度修正為「9,000元以下罰金」，與修正前之罰
    金刑，依刑法施行法第1條之1第2項前段規定提高30倍後之
    刑度，並無差異，是關於該條規定之修正，實質上並無法律
    效果及行為可罰性範圍之變更，自無新舊法比較之問題，應
    依一般法律適用原則，適用裁判時法，即現行刑法第309條
    第1項之規定論處。
㈡、核被告所為，係犯刑法第277條第1項之傷害罪、同法第309條
    第1項之公然侮辱罪。又按家庭暴力，指家庭成員間實施身
    體、精神或經濟上之騷擾、控制、脅迫或其他不法侵害之行
    為；家庭暴力罪，則指家庭成員間故意實施家庭暴力行為而
    成立其他法律所規定之犯罪，家庭暴力防治法第2條第1款、
    第2款分別定有明文。查被告與告訴人乙○○為兄弟關係，其
    等具有家庭暴力防治法第3條第4款之家庭成員關係，是被告
    對乙○○所為前揭傷害、公然侮辱犯行自屬家庭暴力防治法所
    稱之家庭暴力罪，惟因家庭暴力防治法並無罰則規定，應依
    刑法規定予以論處，公訴意旨漏未援引家庭暴力防治法之相
    關規定，應予補充，且經本院告知被告亦涉犯家庭暴力防治
    法之家庭暴力罪（見本院卷第224頁)。　　
㈢、被告於如事實欄一所示時、地，不斷出言「幹你娘」、「幹
    你娘機掰」辱罵告訴人乙○○，係於密切接近之時、地，以上
    揭穢語辱罵乙○○，乃基於同一侮辱之目的，侵害同一法益，
    各行為之獨立性極為薄弱，依一般社會健全觀念，難以強行
    分開，應視為數個舉動之接續施行，合為包括之一行為予以
    評價，屬接續犯而論以一罪。又被告所犯上開傷害及公然侮
    辱2罪間，犯意各別，罪名互異，應予分論併罰。　
參、撤銷改判部分（原判決關於傷害無罪部分）：　　
一、撤銷改判之理由：
    原審未詳予勾稽卷內事證，遽認公訴人所提出之證據及所指
    出之證明方法，不足以證明被告涉有公訴意旨所指之傷害犯
    行，而諭知被告此部分無罪，固非無見。惟查，被告被訴傷
    害部分，應為有罪之認定，詳如前述，原判決為無罪之諭知
    ，容有違誤。檢察官上訴意旨，認原判決諭知被告被訴傷害
    部分無罪，認事用法容有違誤，為有理由。原判決既有上開
    違誤，自應由本院將原判決關於被告傷害無罪部分，予以撤
    銷改判，期臻妥適。
二、量刑：
　　爰審酌被告與告訴人乙○○係兄弟關係，被告因對乙○○心生不
    滿，竟以右手用力揮擊乙○○之右胸部，並導致乙○○之右胸部
    瘀青，經診斷受有右前胸鈍傷之傷害，所為應予非難，衡酌
    被告之犯罪動機、目的、手段、品行，並兼衡被告於原審自
    陳高中畢業之智識程度，已婚，有2個小孩已成年，女兒嫁
    到臺北，兒子在臺中上班，目前1個人住，做水產飼料工作
    及調理食品，月薪10幾萬元，飼料的生意4、5,000萬元之家
    庭生活狀況(見原審卷第334頁)，迄未能與乙○○達成和（調
    ）解或取得諒解，以及其否認犯行之犯後態度等一切情狀，
    量處如主文欄第2項所示之刑，並諭知易科罰金之折算標準
    。
三、定應執行刑：
　　經考量被告本案上開所犯各2罪之犯罪時間、犯罪之同質性
    以及定應執行刑之限制加重原則，兼顧刑罰衡平之要求及矯
    正受刑人之目的，爰與後述上訴駁回所宣告之刑，定其應執
    行刑為拘役40日，並諭知易科罰金之折算標準，以示懲儆。
肆、上訴駁回部分（原判決關於公然侮辱有罪部分）：
　　原判決以被告此部分犯行明確，適用刑事訴訟法第299條第1
    項前段，刑法第309條第1項、第41條第1項前段，刑法施行
    法第1條之1等規定，論以被告犯刑法第309條第1項之公然侮
    辱罪。又敘明被告與告訴人乙○○為兄弟關係，其等具有家庭
    暴力防治法第3條第4款之家庭成員關係，是被告對乙○○所為
    前揭傷害、公然侮辱犯行自屬家庭暴力防治法所稱之家庭暴
    力罪，惟因家庭暴力防治法並無罰則規定，應依刑法規定予
    以論處，且被告於如事實欄一所示時、地，不斷出言「幹你
    娘」、「幹你娘機掰」辱罵乙○○，係於密切接近之時、地，
    以上揭穢語辱罵乙○○，應視為數個舉動之接續施行，合為包
    括之一行為予以評價，屬接續犯而論以一罪。復審酌被告因
    對乙○○心生不滿，而以上述不雅言語公然侮辱乙○○，足以貶
    損乙○○之人格及社會評價，顯缺乏尊重他人名譽之觀念，所
    為應予非難，兼衡被告之犯罪動機、目的、手段，智識程度
    、家庭經濟狀況，未能與乙○○達成和（調）解或取得諒解，
    以及其否認犯行之犯後態度等一切情狀，量處被告拘役20日
    ，並諭知易科罰金之折算標準。經核認事用法俱無不合，量
    刑亦屬妥適。被告上訴意旨，仍執陳詞否認其有公然侮辱之
    犯行，為無理由，本院已指駁詳如前述，自應駁回其上訴。
據上論斷，應依刑事訴訟法第369條第1項前段、第368條、第364
條、第299條第1項前段，刑法第277條第1項、第41條第1項前段
、第51條第6款，刑法施行法第1條之1，判決如主文。
本案經檢察官張建強提起公訴，檢察官徐鈺婷提起上訴，檢察官
曾昭愷到庭執行職務。
中　　華　　民　　國　　110 　年　　9 　　月　　30　　日
                  刑事第四庭    審判長法  官　郭玫利
                                      法  官　曾子珍　
                                      法　官　陳金虎
以上正本證明與原本無異。
傷害部分，如不服本判決應於收受送達後20日內向本院提出上訴
書狀，其未敘述上訴理由者，並得於提起上訴後20日內向本院補
提理由書（均須按他造當事人之人數附繕本）「切勿逕送上級法
院」。
公然侮辱部分，不得上訴。　　　　　　　　　　　　
                      　　　　　      書記官　蘇文儀  
中　　華　　民　　國　　110 　年　　9 　　月　　30　　日
附錄本判決論罪科刑法條全文： 
中華民國刑法第277條：
傷害人之身體或健康者，處5年以下有期徒刑、拘役或50萬元以
下罰金。
犯前項之罪，因而致人於死者，處無期徒刑或7年以上有期徒刑
；致重傷者，處3年以上10年以下有期徒刑。
中華民國刑法第309條：
公然侮辱人者，處拘役或9千元以下罰金。
以強暴犯前項之罪者，處1年以下有期徒刑、拘役或1萬5千元以
下罰金。